太棒了！下面给你一个**可直接运行的 R 小实验**，用**同一套模拟数据**分别拟合并对比 **模型 (5) 非约束**、**模型 (6) 统一约束（同一 f_j）**、**模型 (7) 变量特定约束（各自的 f_j）**。
我尽量把代码写得“开箱即用 + 注释清晰”，你复制到 R 里就能跑。

---

## ⚙️ 需要的包

```{r}
# 自动安装并加载所需包，保证 R Markdown 在新环境中也能顺利运行
required_pkgs <- c("VGAM")
missing_pkgs <- required_pkgs[!vapply(required_pkgs, requireNamespace, logical(1), quietly = TRUE)]
if (length(missing_pkgs)) {
  install.packages(missing_pkgs, repos = "https://cloud.r-project.org")
}

library(VGAM)
set.seed(2025)
```

---

## 1) 生成一份可控的模拟数据

* 有序因变量 Y ∈ {0,1,2,3}（对应 3 个 cutpoints）
* 自变量：age（标准化）、sex（二分类 0/1）、smoke（二分类 0/1）
* 我们人为设置“真实”系数，让它们体现出 (7) 的三种不同模式：

  * age：效应随阈值线性递增  → f_age = (0,1,2)
  * sex：只在最后一档偏离       → f_sex = (0,0,1)
  * smoke：从第二档起恒定偏高    → f_smoke = (0,1,1)

```{r}
n <- 2000
K <- 3                 # cutpoints j=1,2,3；Y有4个等级(0..3)
fj_age   <- c(0,1,2)   # 线性递增
fj_sex   <- c(0,0,1)   # 仅最后一档偏离
fj_smoke <- c(0,1,1)   # 后两档恒定

# 自变量
age   <- scale(rnorm(n, 50, 10))[ ,1]
sex   <- rbinom(n, 1, 0.5)
smoke <- rbinom(n, 1, 0.4)

# “基础（平行）效应”β  & “趋势（非比例）效应”γ
beta_age   <- 0.20;  gamma_age   <- +0.15
beta_sex   <- 0.80;  gamma_sex   <- -0.60
beta_smoke <- 0.70;  gamma_smoke <- -0.30

# cutpoint 截距（越大越难跨过阈值）
alpha <- c(0.5, -0.3, -1.2)

# 生成累计 logit & 多项分布抽样
lin_pred <- sapply(1:K, function(j){
  beta_age   + gamma_age   * fj_age[j]   -> b_age_j
  beta_sex   + gamma_sex   * fj_sex[j]   -> b_sex_j
  beta_smoke + gamma_smoke * fj_smoke[j] -> b_smk_j
  eta <- alpha[j] + age*b_age_j + sex*b_sex_j + smoke*b_smk_j
  plogis(eta)  # C_j = P(Y>=j)
})

# 把累计概率转成每个等级的概率
p0 <- 1 - lin_pred[,1]
p1 <- lin_pred[,1] - lin_pred[,2]
p2 <- lin_pred[,2] - lin_pred[,3]
p3 <- lin_pred[,3]
probs <- cbind(p0,p1,p2,p3)

# 按多项分布生成 Y
Y <- apply(probs, 1, function(p) sample(0:3, size=1, prob=p, replace=TRUE))

dat <- data.frame(Y = ordered(Y), age = as.numeric(age), sex = sex, smoke = smoke)
table(dat$Y)
```

---

## 2) 拟合 **模型 (5)**：非约束（每个变量×每个 cutpoint 都独立）

> 在 `VGAM::vglm` 的 `cumulative()` 家族里，`parallel=FALSE` 就是不平行（非比例），即模型 (5)。

```{r}
m5 <- vglm(
  Y ~ age + sex + smoke,
  family = cumulative(parallel = FALSE, reverse = TRUE),  # 非比例
  data = dat
)
summary(m5)
```

* 你会看到 `age:1, age:2, age:3`（等）三套系数，分别对应三个 cutpoints；
* 这是“**最自由**”的非比例形式：每个变量在每个 cutpoint 都是独立估计。

---

## 3) 拟合 **模型 (6)**：统一约束（所有非比例变量共用同一 f_j）

思想：令**所有“趋势项”共享同一个 f_j**（这里用线性：`fj = 0,1,2`）
做法：把每个变量拆成“平行项 + 趋势项”，再用 `constraints` 把趋势项在第 j 个 cutpoint 乘以同一个 `fj`。

```{r}
# 构造“趋势项”变量（与原变量数值相同，但会被 constraints 赋予 cutpoint 权重）
dat$age_tr   <- dat$age
dat$sex_tr   <- dat$sex
dat$smoke_tr <- dat$smoke

fj_linear <- 0:(K-1)  # 0,1,2

# 约束矩阵：把“趋势项”的 K 个系数都锁定为 γ × f_j
constraint_linear <- list(
  "age_tr"   = matrix(fj_linear, nrow = K, dimnames = list(NULL, "gamma_age")),
  "sex_tr"   = matrix(fj_linear, nrow = K, dimnames = list(NULL, "gamma_sex")),
  "smoke_tr" = matrix(fj_linear, nrow = K, dimnames = list(NULL, "gamma_smoke"))
)

m6 <- vglm(
  Y ~ age + sex + smoke + age_tr + sex_tr + smoke_tr,
  family = cumulative(parallel = FALSE, reverse = TRUE),   # 先放开，再用 constraints 实现平行+趋势
  data = dat,
  constraints = c(constraint_linear, list(                 # 统一 f_j 作用在所有趋势项上
    "age"   = matrix(1, nrow = K, dimnames = list(NULL, "beta_age")),
    "sex"   = matrix(1, nrow = K, dimnames = list(NULL, "beta_sex")),
    "smoke" = matrix(1, nrow = K, dimnames = list(NULL, "beta_smoke"))
  ))
)
summary(m6)
```

解释：

* `age, sex, smoke` = **平行部分 β**，借助 `matrix(1, …)` 把三个 cutpoints 的系数绑定成同一个值；
* `age_tr, sex_tr, smoke_tr` = **趋势部分 γ**，其对第 j 个 cutpoint 的贡献 = γ × `fj_linear[j]`
* 因为大家都用同一个 `fj_linear`，所以“所有变量的非比例变化模式一致”——正是模型 (6) 的含义。

---

## 4) 拟合 **模型 (7)**：变量特定约束（各变量用各自的 f_j）

思想：给每个趋势项指定**不同的 f_j 向量**，比如：

* age：`(0,1,2)`（线性）
* sex：`(0,0,1)`（仅最后一档偏离）
* smoke：`(0,1,1)`（后两档恒定）

做法：给 `constraints` 列表里的每个趋势项传不同的约束向量即可。

```{r}
# 变量特定的 f_j（每个趋势项使用不同的约束向量）
fj_age   <- c(0,1,2)
fj_sex   <- c(0,0,1)
fj_smoke <- c(0,1,1)

constraint_varspec <- list(
  "age_tr"   = matrix(fj_age,   nrow = K, dimnames = list(NULL, "gamma_age")),
  "sex_tr"   = matrix(fj_sex,   nrow = K, dimnames = list(NULL, "gamma_sex")),
  "smoke_tr" = matrix(fj_smoke, nrow = K, dimnames = list(NULL, "gamma_smoke"))
)

m7 <- vglm(
  Y ~ age + sex + smoke + age_tr + sex_tr + smoke_tr,
  family = cumulative(parallel = FALSE, reverse = TRUE),   # 先放开，再用 constraints 实现结构
  data = dat,
  constraints = c(constraint_varspec, list(                # 变量特定的 f_j
    "age"   = matrix(1, nrow = K, dimnames = list(NULL, "beta_age")),
    "sex"   = matrix(1, nrow = K, dimnames = list(NULL, "beta_sex")),
    "smoke" = matrix(1, nrow = K, dimnames = list(NULL, "beta_smoke"))
  ))
)
summary(m7)
```

解释：

* `age, sex, smoke` = **平行部分 β**，同样靠 `matrix(1, …)` 保证 3 个 cutpoints 共用同一个系数；
* `age_tr, sex_tr, smoke_tr` = **趋势部分 γ**，但此时分别乘以 `fj_age / fj_sex / fj_smoke`，于是每个变量按自己的节奏非比例。

---

## 5) 把“有效斜率”算出来，好解释

> 对任一变量 X，cutpoint j 的**有效斜率** = 平行部分 β_X  +  趋势部分 γ_X × f_j

下面帮你把三种模型的“有效斜率”整理成表：

```{r}
# 取系数的便捷函数
coef_mat <- function(fit) as.matrix(coef(fit))

# (5) 非约束：直接就是每个 cutpoint 的斜率
B5 <- coef_mat(m5)  # 行：系数名（含 :1,:2,:3），列：1
B5_age   <- B5[grep("^age",   rownames(B5)), 1]
B5_sex   <- B5[grep("^sex",   rownames(B5)), 1]
B5_smoke <- B5[grep("^smoke", rownames(B5)), 1]

# (6) 统一约束：β 和 γ（同一 fj_linear）
B6 <- coef_mat(m6)
beta6_age   <- B6["age",   1];  gamma6_age   <- B6["age_tr",   1]
beta6_sex   <- B6["sex",   1];  gamma6_sex   <- B6["sex_tr",   1]
beta6_smoke <- B6["smoke", 1];  gamma6_smoke <- B6["smoke_tr", 1]
eff6_age   <- beta6_age   + gamma6_age   * fj_linear
eff6_sex   <- beta6_sex   + gamma6_sex   * fj_linear
eff6_smoke <- beta6_smoke + gamma6_smoke * fj_linear

# (7) 变量特定约束：β 和 γ（各自 fj）
B7 <- coef_mat(m7)
beta7_age   <- B7["age",   1];  gamma7_age   <- B7["age_tr",   1]
beta7_sex   <- B7["sex",   1];  gamma7_sex   <- B7["sex_tr",   1]
beta7_smoke <- B7["smoke", 1];  gamma7_smoke <- B7["smoke_tr", 1]
eff7_age   <- beta7_age   + gamma7_age   * fj_age
eff7_sex   <- beta7_sex   + gamma7_sex   * fj_sex
eff7_smoke <- beta7_smoke + gamma7_smoke * fj_smoke

# 汇总查看
Eff <- data.frame(
  cutpoint = 1:K,
  m5_age   = B5_age,   m6_age   = eff6_age,   m7_age   = eff7_age,
  m5_sex   = B5_sex,   m6_sex   = eff6_sex,   m7_sex   = eff7_sex,
  m5_smoke = B5_smoke, m6_smoke = eff6_smoke, m7_smoke = eff7_smoke
)
round(Eff, 3)
```

你会看到：

* **模型 (5)**：每列（age/sex/smoke）本身就是 3 个 cutpoints 的独立估计；
* **模型 (6)**：三者都按**同一个**线性 `fj=0,1,2` 变化；
* **模型 (7)**：age/sex/smoke 各按**自己的** `fj_age / fj_sex / fj_smoke` 变化（与我们设定的真值模式一致）。

> 一句话记忆：
> (5) 完全放开；(6) 大家同一套节奏；(7) 各自有各自的节奏。

---

## 6) 额外：快速检验“是否需要非比例”

你可以先拟合 **平行（纯 PO）**，再用 LRT 与 (5)/(6)/(7) 比较：

```{r}
m_PO <- vglm(
  Y ~ age + sex + smoke,
  family = cumulative(parallel = TRUE, reverse = TRUE),   # 纯比例
  data = dat
)

# 似然比比较（越大越表明改进越明显）
anova(m_PO, m5, type="LR")
anova(m_PO, m6, type="LR")
anova(m_PO, m7, type="LR")
```

在这个模拟里，因为我们按 (7) 生成数据，通常 **(7) 的拟合最好**，(6) 次之，(5) 也能很好（但参数多）。

---

### ✅ 你学到了什么

* **模型 (5)**：`parallel = FALSE`（每个变量 × 每个 cutpoint 各自一套系数）
* **模型 (6)**：用 `constraints` 给所有趋势项一个**共同**的 `fj`（如线性 0,1,2）
* **模型 (7)**：用 `constraints` 给每个趋势项**各自**的 `fj`（变量特定约束），这就是论文里 `diag(f_j)` 的落地实现

---

如果你愿意，我可以把这段代码再**精简成一个函数**，输入你的数据框和想要的 `f_j`，自动拟合 (5)/(6)/(7) 并输出“有效斜率表 + LRT 对比”。你要我打包一下吗？
