---
title: "PPO Playground"
output: html_document
---

```{r setup, include=FALSE}
knitr::opts_chunk$set(echo = TRUE)
```

# 部分比例优势模型（Partial Proportional Odds Model）完整示例

本示例演示如何使用 **VGAM** 套件中的 `vglm()` 函数拟合部分比例优势模型（PPOM）。我们会依序完成以下步骤：

1. 使用 R 模拟一个有序因变量 \(Y\)（等级 1-4）与两个自变量（连续型 \(X_1\)、分类变量 \(X_2\)）。
2. 采用 `vglm()` 拟合 PPOM。
3. 输出模型系数摘要。
4. 对比部分比例优势模型与传统比例优势模型，检查比例优势假设。
5. 绘制拟合概率随 \(X_1\) 变化的曲线。

所有关键步骤都附有中文注释，方便理解。

## 1. 准备环境

```{r packages}
# 加载所需套件 ------------------------------------------------------------
# VGAM 提供 vglm() 与 cumulative() 家族函数
# ggplot2 & tidyr 用于数据整理与绘图
if (!requireNamespace("VGAM", quietly = TRUE)) {
  install.packages("VGAM")
}
if (!requireNamespace("ggplot2", quietly = TRUE)) {
  install.packages("ggplot2")
}
if (!requireNamespace("tidyr", quietly = TRUE)) {
  install.packages("tidyr")
}

library(VGAM)
library(ggplot2)
library(tidyr)
set.seed(1234)  # 固定随机种子，保证结果可复现
```

## 2. 模拟数据

```{r simulate-data}
# 设定样本量 --------------------------------------------------------------
n <- 600

# 生成连续自变量 X1（例如标准化后的测试分数） --------------------------
X1 <- scale(rnorm(n, mean = 0, sd = 1))[, 1]

# 生成分类自变量 X2（3 个类别："A"、"B"、"C"） -------------------------
X2 <- factor(sample(c("A", "B", "C"), size = n, replace = TRUE, prob = c(0.4, 0.35, 0.25)))

# 设置真实参数 -------------------------------------------------------------
# 截距（越大表示越容易落入较低等级），需保证递增以满足有序结构
alpha <- c(-1.2, 0.2, 1.5)

# 连续变量 X1 的系数（允许非比例，随 cutpoint 改变）
beta_X1 <- c(0.9, 0.6, 0.3)

# 分类变量 X2（基准为 "A"，假设满足比例优势，系数不随 cutpoint 变化）
# 正系数表示相较于 A 族群，更倾向取得较高等级
beta_X2 <- list(
  B = 0.6,  # X2 == "B" 的常数效应
  C = 1.0   # X2 == "C" 的常数效应
)

# 根据参数构造累计 logit --------------------------------------------------
# 对每个 cutpoint 计算 P(Y <= k)
eta_mat <- sapply(1:3, function(k) {
  alpha[k] -
    beta_X1[k] * X1 -
    (ifelse(X2 == "B", beta_X2$B, 0) +
       ifelse(X2 == "C", beta_X2$C, 0))  # 分类变量通过模型矩阵引入
})

cum_prob <- plogis(eta_mat)  # 累积概率矩阵（按等级递增）

# 将累计概率转换为每个等级的概率 ------------------------------------------
prob1 <- cum_prob[, 1]
prob2 <- cum_prob[, 2] - cum_prob[, 1]
prob3 <- cum_prob[, 3] - cum_prob[, 2]
prob4 <- 1 - cum_prob[, 3]
prob_mat <- cbind(prob1, prob2, prob3, prob4)

# 避免数值误差带来负值或总和偏离 1 -----------------------------------------
prob_mat <- pmax(prob_mat, .Machine$double.eps)
prob_mat <- prob_mat / rowSums(prob_mat)

# 多项分布抽样得到有序响应 Y（等级 1-4） ----------------------------------
Y <- apply(prob_mat, 1, function(p) sample(1:4, size = 1, prob = p))

# 整理为数据框 -------------------------------------------------------------
ppom_data <- data.frame(
  Y = ordered(Y, levels = 1:4),  # 指定为有序因子，避免 vglm() 提示警告
  X1 = as.numeric(X1),
  X2 = X2
)

# 查看前几笔数据 ---------------------------------------------------------
stopifnot(is.ordered(ppom_data$Y))  # 双重确认响应变量已标记为有序
head(ppom_data)
```

## 3. 拟合部分比例优势模型

```{r fit-ppom}
# 使用 VGAM::vglm() 拟合 ---------------------------------------------------
# cumulative(link = "logit", parallel = FALSE ~ X1)
# 语法说明：parallel 参数可以指定哪些自变量放宽比例优势假设
# parallel = TRUE ~ X2 表示：只有 X2 及截距被约束为比例优势，
# 其余（X1）可在不同 cutpoint 拥有不同斜率，从而构成“部分”比例优势模型
ppom_fit <- vglm(
  Y ~ X1 + X2,
  family = cumulative(link = "logit", parallel = TRUE ~ X2),
  data = ppom_data
)
```

## 4. 模型系数摘要

```{r summary}
# 输出模型摘要 -------------------------------------------------------------
# 可以看到 X1 在三个 cutpoint 上的不同系数，而 X2 的两个系数保持相同
summary(ppom_fit)
```

## 5. 检查比例优势假设

```{r test-po}
# 通过比较：
#   (1) 纯比例优势模型（所有自变量 parallel = TRUE）
#   (2) 部分比例优势模型（只放宽 X1）
# 使用似然比检验评估放宽假设是否显著改进拟合 -------------------------
po_fit <- vglm(
  Y ~ X1 + X2,
  family = cumulative(link = "logit", parallel = TRUE ~ X1 + X2),
  data = ppom_data
)

# VGAM::lrtest 可直接比较两个嵌套模型 -----------------------------------
VGAM::lrtest(po_fit, ppom_fit)
```

## 6. 绘制拟合概率随 X1 变化的曲线

```{r plot, message=FALSE, warning=FALSE}
# 为绘图生成预测数据 ------------------------------------------------------
# 固定 X2 = "A"，让 X1 在其范围内取 100 个等距点
X1_seq <- seq(min(ppom_data$X1), max(ppom_data$X1), length.out = 100)
newdata_plot <- data.frame(
  X1 = X1_seq,
  X2 = factor("A", levels = levels(ppom_data$X2))
)

# 计算每个等级的拟合概率 ---------------------------------------------------
pred_prob <- as.data.frame(predict(ppom_fit, newdata = newdata_plot, type = "response"))
colnames(pred_prob) <- paste0("等级", 1:4)
plot_df <- cbind(newdata_plot, pred_prob)

# 转成长格式，以便 ggplot2 绘制 -------------------------------------------
plot_df_long <- pivot_longer(
  plot_df,
  cols = startsWith("等级"),
  names_to = "等级",
  values_to = "概率"
)

# 绘制概率曲线 -------------------------------------------------------------
ggplot(plot_df_long, aes(x = X1, y = 概率, color = 等级)) +
  geom_line(size = 1) +
  labs(
    title = "部分比例优势模型：拟合概率随 X1 变化",
    subtitle = "X2 固定为类别 A",
    x = "连续自变量 X1",
    y = "拟合概率"
  ) +
  theme_minimal()
```

## 7. 结果解读提示

- `summary()` 输出显示 X1 在不同 cutpoint 上有不同斜率，说明不满足比例优势假设。
- `lrtest()` 的显著性（若 p 值很小）表示部分比例模型相对于纯比例模型有显著改进。
- 概率曲线可以观察到：随着 X1 增加，各等级概率的变化并非简单平移，体现了部分比例的灵活性。

> 至此，我们完成了一个包含数据模拟、模型拟合、假设检验与图形化展示的完整 Partial Proportional Odds Model 示例。
